臺灣南投地方法院民事簡易判決
110年度投簡字第288號
原      告  李定沛  
訴訟代理人  江振源律師
被      告  南投縣名間鄉公所

法定代理人  陳文德  
訴訟代理人  蔡志忠  
            黃瓊櫻  
            吳奎寬  
上列當事人間請求拆除地上物返還土地事件，本院於民國111年5
月5日言詞辯論終結，判決如下：
    主      文
一、被告應將坐落南投縣○○鄉○○段0000地號土地上如南投地政事
    務所111年1月13日字013300號土地複丈成果圖所示編號A部
    分之建物（面積47.41平方公尺）及B部分之地上物（面積4.
    19平方公尺）拆除，並將占用之土地返還原告。
二、被告應給付原告新臺幣1,694元，及自民國110年1月21日起
    至清償日止，按週年利率百分之5計算之利息。
三、被告應自民國110年1月21日起至返還上開土地之日止，按月
    給付原告新臺幣99元。
四、原告其餘之訴駁回。
五、訴訟費用由被告負擔。
六、本判決第1項、第2項得假執行；但被告分別以新臺幣12萬9,
    000元及1,694元為原告預供擔保，得免為假執行。
七、本判決第3項已到期部分之金額得假執行；但被告如以已到
    期部分之金額「全部」為原告預供擔保，得免為假執行。
八、原告其餘假執行之聲請駁回。
    事實及理由
壹、程序事項
一、按訴狀送達後，原告不得將原訴變更或追加他訴，但請求之
    基礎事實同一，擴張或減縮應受判決事項之聲明者，不在此
    限（民事訴訟法第255條第1項第2、3款）。不變更訴訟標的
    ，而補充或更正事實上或法律上之陳述者，非為訴之變更或
    追加（民事訴訟法第256條）。原告原起訴請求：㈠被告應拆
    除原告所有坐落南投縣○○鄉○○段0000地號土地（下稱系爭土
    地）上之建物（門牌號碼：名間鄉三崙村中庄巷7號，下稱
    系爭建物，於鈞院繪製複丈成果圖後再更正為正確之占用面
    積），並將占用範圍返還原告。㈡被告應給付原告新臺幣（
    下同）24,000元，及自起訴狀繕本送達翌日起至清償日止，
    按週年利率5％計算之利息。暨起訴狀繕本送達翌日起至第1
    項履行之日止，按月給付400元。㈢願供擔保請准宣告假執行
    。嗣聲明迭經變更，原告最後訴之聲明為：㈠如主文第1項所
    示。㈡被告應給付原告2,823元，及自起訴狀繕本送達翌日起
    至清償日止，按年息5％計算之利息。暨自起訴狀繕本送達翌
    日起至第1項履行之日止，按月給付165元。㈢願供擔保請准
    宣告假執行。其中有關系爭建物占有系爭土地之面積部分核
    屬更正事實上之陳述，有關南投地政事務所111年1月13日字
    013300號土地複丈成果圖所示編號B部分之花台（下稱系爭
    花台）則屬擴張應受判決事項之聲明，其餘部分核屬減縮應
    受判決事項之聲明，且其請求之基礎事實與原起訴同一，自
    應准許。
貳、實體事項　　
一、原告主張：原告為系爭土地之所有人，被告並無法律上占有
    權源，竟於系爭土地上興建如南投地政事務所111年1月13日
    字013300號土地複丈成果圖所示編號A部分之系爭建物（現
    況為「名間鄉三崙社區活動中心」）、編號B部分之系爭花
    台，而無權占有系爭土地。另被告無權占有系爭土地，受有
    相當於租金之不當得利，故請求起訴前5年及起訴後之不當
    得利金額，爰依民法第767條第1項前段、中段、第179條規
    定，提起本件訴訟等語，並聲明：㈠如主文第1項所示。㈡被
    告應給付原告2,823元，及自起訴狀繕本送達翌日起至清償
    日止，按年息5％計算之利息。暨自起訴狀繕本送達翌日起至
    第1項履行之日止，按月給付165元。㈢願供擔保請准宣告假
    執行。
二、被告則以：被告為系爭建物之所有人，系爭建物係於民國16
    年由政府與地方仕紳共同出資興建，可知興建當時有取得系
    爭土地之原所有人祭祀公業之同意，而原告於108年間取得
    系爭土地，且原告之父即訴外人李文質曾於71年8月1日起擔
    任第12、13屆名間鄉三崙村村長，並使用系爭建物辦理公務
    ，是原告於取得系爭土地前早已知情系爭建物興建當時，有
    取得系爭土地之原所有人同意。系爭建物興建時為日治時期
    ，而我國民法於18年制定施行，臺灣於34年光復，故認為當
    時興建之系爭建物並無違反現行民法。系爭建物之後雖有改
    建，但仍供原目的使用，遲至原告於110年1月11日提起本件
    訴訟的這段期間，系爭建物和平、公然、繼續占有系爭土地
    超過20年，是被告得依民法第772條準用第769條規定，時效
    取得地上權。退步言之，系爭建物興建當時並未聽聞系爭土
    地之原所有人提出異議，且系爭建物係「名間鄉三崙社區活
    動中心」，具有公益性，而有民法第796條、第795條之1之
    適用，原告不得請求拆除系爭建物，且被告願承租系爭建物
    之占用部分等語，資為抗辯，並聲明：原告之訴及假執行之
    聲請均駁回。
三、經查，系爭土地重測前之地號為名間鄉弓鞋段585地號，原
    所有人為祭祀公業李合成，原告於108年8月19日以買賣為登
    記原因取得系爭土地之所有權；相鄰之同段1024地號土地之
    所有人為祭祀公業李昌隆；被告為系爭建物、花台之所有人
    ，系爭建物為未辦保存登記建物，門牌號碼為名間鄉三崙村
    中庄巷7號，現況為「名間鄉三崙社區活動中心」。系爭建
    物、花台坐落系爭土地、同段1024地號土地上，系爭建物占
    有系爭土地47.41平方公尺，系爭花台則占有系爭土地4.19
    平方公尺。原告之父李文質曾於71年8月1日至79年8月1日擔
    任第12、13屆名間鄉三崙村村長等情，有南投縣名間鄉公所
    109年11月23日名鄉觀字第1090016081號函、三崙社區活動
    中心網頁查詢、地籍圖、航照圖、系爭土地登記第一類謄本
    、現場照片、名間鄉三崙段1024地號土地登記第一類謄本、
    房屋稅籍證明書、南投地政事務所110年12月14日投地一字
    第1100007596號函、名間鄉公所財產（建物）增加單、名間
    鄉公所財產卡、本院勘驗筆錄及現場照片、本院勘驗筆錄及
    現場照片、名間鄉各村歷屆村長名錄、南投地政事務所111
    年1月13日字013300號土地複丈成果圖、原告個人戶籍資料
    可參（本院卷第21、23、27、77、79、81-87、99、127、12
    9、159-178、201、207、243、261頁），且為兩造所不爭執
    ，堪信為真實。 
四、本院得心證之理由：
　　原告主張被告以系爭建物、花台無權占有系爭土地，且應給
    付相當於租金之不當得利等情，為被告所否認，並以前詞置
    辯。茲分述如下：
　　㈠被告以系爭建物、花台無權占有系爭土地：
　　⒈按所有人對於無權占有或侵奪其所有物者，得請求返還之
      。對於妨害其所有權者，得請求除去之（民法第767條第1
      項前段、中段）。當事人主張有利於己之事實者，就其事
      實有舉證之責任（民事訴訟法第277條本文）。以無權占
      有為原因，請求返還土地者，占有人對土地所有權存在之
      事實無爭執，而僅以非無權占有為抗辯者，土地所有權人
      對其土地被無權占有之事實無舉證責任，占有人自應就其
      取得占有係有正當權源之事實證明之（最高法院106年度
      台上字第2511號、97年度台上字第1107號、92年度台上字
      第312號判決意旨參照）。又建物或地上物之拆除，為事
      實上之處分行為，未經辦理所有權第一次登記之建物，僅
      所有人或有事實上處分權之人，方有拆除之權限（最高法
      院97年度台上字第1101號判決意旨參照）。可知原告若以
      民法第767條作為請求權基礎，須證明「原告係被占有物
      之所有權人或事實上處分權人」、「被告為占有物之所有
      權人或事實上處分權人」，對其土地被無權占有之事實無
      舉證責任，而須由被告就其取得占有係有正當權源之事實
      證明之。
　　⒉經查，原告為系爭土地之所有人，被告為系爭建物、花台
      之所有人，系爭建物、花台占有系爭土地，已如前述。而
      被告未提出相關事證證明其就系爭土地有占有權源，足認
      被告係無權占有系爭土地。
　　⒊被告雖辯稱：系爭建物係於16年由政府與地方仕紳共同出
      資興建，可知興建當時有取得系爭土地之原所有人祭祀公
      業之同意，之後雖有改建，但仍供原目的使用，且原告於
      108年間取得系爭土地時亦已知情等語，並提出111年期房
      屋稅籍證明書為證（本院卷第77頁）。惟按房屋納稅義務
      人，並非必為房屋所有權人，繳納房屋稅之收據，亦非即
      為房屋所有權之證明（最高法院40年台上字第126號判例
      、70年度台上字第3760號判決意旨參照)。經查，該房屋
      稅籍證明書所載建物之門牌號碼同為名間鄉三崙村中庄巷
      7號，建物構造為木石磚造，面積101.1平方公尺，折舊年
      數93年；而系爭建物之建築日期為70年1月1日，面積為25
      9平方公尺，建物構造為水泥磚造，建物上頭有「民國70
      年」之落款，有名間鄉公所財產（建物）增加單、名間鄉
      公所財產卡、本院勘驗筆錄及現場照片可參（本院卷第12
      7-129、159-178頁），互核上開證據、建物構造及面積之
      差異，系爭建物與該房屋稅籍證明書所載建物難認係同一
      棟建物，足認系爭建物約於70年1月1日左右興建，而非原
      告所稱於16年即已存在。況且，該房屋稅籍證明書之備註
      欄亦載明「本資料僅供參考，不作產權及他項權利證明之
      用。本證明已核發日房屋稅籍所載資料為準，該屋如有增
      、改建與原資料不符，另案向本分局（處）申報，憑以重
      行核定現值」，尚難僅憑該房屋稅籍證明書之記載內容即
      認系爭建物於16年即已存在。被告復未提出相關證據以實
      其說，難認此部分抗辯可採。
　　⒋被告復辯稱：遲至原告於110年1月11日提起本件訴訟的這
      段期間，系爭建物和平、公然、繼續占有系爭土地超過20
      年，是被告得依民法第772條準用第769條規定，時效取得
      地上權等語。惟按以所有之意思，20年間和平、公然、繼
      續占有他人未登記之不動產者，得請求登記為所有人。前
      五條之規定，於所有權以外財產權之取得，準用之。於已
      登記之不動產，亦同（民法第769條、第772條）。主張因
      時效取得地上權者，依民法第772條準用同法第769條或第
      770條之規定，須以行使地上權之意思而占有他人之土地
      ，經過一定之期間，始得請求登記為地上權人。此項意思
      依民法第944條第1項之規定既不在推定之列，故須由占有
      人負證明之責。又占有人無法律上之權源在他人土地上有
      建築物或其他工作物或竹木，可能係基於侵權行為之意思
      ，亦可能基於越界建築使用，亦或界址不明致誤認他人土
      地為自己所有，或因不知為他人土地而誤為占有使用，尚
      難僅以占有人在他人土地上有建築物或其他工作物或竹木
      之客觀事實，自認占有人係基於行使地上權之意思而占有
      （最高法院87年度台上字第1284號判決意旨參照）。縱認
      上訴人因地上權取得時效完成而得主張時效利益，依民法
      第772條準用第769條及第770條之規定，亦僅得請求登記
      為地上權人而已，並非即取得地上權，在其未依法登記為
      地上權人之前，自不能本於地上權之法律關係，向土地所
      有人有所主張而認其非無權占有（最高法院71年度台上字
      第1791號判決、89年度台上字第1370號裁定意旨參照）。
      經查，被告既辯稱興建當時有取得系爭土地之原所有人祭
      祀公業之同意，可知被告主觀上或係基於租賃或使用借貸
      等法律關係之意思而占有，或係因不知為他人土地而誤為
      占有使用，尚難僅以被告占有系爭土地之事實，逕認被告
      係基於行使地上權之意思而占有。況且，被告迄今尚未依
      法登記為地上權人，自不能本於地上權之法律關係，向原
      告有所主張而認其非無權占有。從而，被告此部分抗辯，
      亦不可採。
　　㈡本件並無民法第796條第1項、第796條之1第1項之適用及民
      法第796條之2之準用情形：
    ⒈按土地所有人建築房屋非因故意或重大過失逾越地界者，
      鄰地所有人如知其越界而不即提出異議，不得請求移去或
      變更其房屋（98年1月23日修正公布、99年7月23日施行之
      民法第796條第1項本文）。土地所有人建築房屋逾越地界
      ，鄰地所有人請求移去或變更時，法院得斟酌公共利益及
      當事人利益，免為全部或一部之移去或變更（98年1月23
      日修正公布、99年7月23日施行之民法第796條之1第1項本
      文）。前二條規定，於具有與房屋價值相當之其他建築物
      準用之（98年1月23日修正公布、99年7月23日施行之民法
      第796條之2）。修正之民法第796條及第796條之1規定，
      於民法物權編修正施行前土地所有人建築房屋逾越地界，
      鄰地所有人請求移去或變更其房屋時，亦適用之（民法物
      權編施行法第8條之3）。所謂「土地所有人」越界建築房
      屋，必以建築房屋者，為「土地所有人」或其他有利用土
      地權利之人（例如：地上權人、永佃權人或典權人、承租
      人、使用借貸人等等），始足當之，倘建築房屋之初，尚
      非「土地所有人」或其他有利用土地權利之人，應屬單純
      之「無權占有」，不生該條所定「鄰地所有人」是否即時
      提出異議之問題（最高法院86年度台上字第2103號、107
      年度台上字第644號判決意旨參照）。
　　⒉經查，系爭建物、花台於99年7月23日前已存在，而有民法
      物權編施行法第8條之3之適用。系爭建物、花台坐落系爭
      土地、同段1024地號土地上，而同段1024地號土地之所有
      人為祭祀公業李昌隆，已如前述，是被告並非鄰地土地所
      有人。又被告迄未提出係對於同段1024地號土地有何利用
      土地權利之相關證據，是被告於興建系爭建物、花台之初
      ，並非鄰地土地所有人或其他有利用土地權利之人，應屬
      單純之無權占有，而無民法第796條第1項、第796條之1第
      1項之適用及民法第796條之2之準用情形。
　　⒊綜上，被告以系爭建物、花台無權占有系爭土地，原告依
      民法第767條第1項前段、中段請求被告拆除系爭建物、花
      台，並將占用範圍返還原告，為有理由。
　　㈢原告得請求相當於租金之不當得利：
　　⒈按無法律上原因而受利益，致他人受損害者，應返還其利
      益（民法第179條）。依社會通常觀念，建築物之占有人
      因使用建物，通常被認係基地之占有人，其無權占有使用
      他人所有之土地，即可獲得相當於租金之利益（最高法院
      102年度台上字第232號、103年度台上字第2578號判決意
      旨參照）。又依不當得利之法則請求返還不當得利，以無
      法律上之原因而受利益，致他人受有損害為其要件，故其
      得請求返還之範圍，應以對方所受之利益為度，非以請求
      人所受損害若干為準，無權占有他人土地，可能獲得相當
      於租金之利益為社會通常之觀念，是占用人抗辯其占有系
      爭土地所得之利益，僅相當於法定最高限額租金之數額，
      尚屬可採（最高法院61年度台上字第1695號判例意旨參照
      ）。次按城市地方房屋之租金，以不超過土地及其建築物
      申報總價年息10％為限（土地法第97條第1項）。上開規定
      ，於租用基地建築房屋均準用之（土地法第105條）。土
      地法第97條所謂土地及建築物之總價額，土地價額依法定
      地價，建築物價額依該管直轄市或縣（市）地政機關估定
      之價額（土地法施行細則第25條）。土地所有權人依本法
      所申報之地價，為法定地價（土地法第148條）。所稱「
      城巿地方」，參酌平均地權條例第3條及土地稅法第8條之
      規定，係指依法發布都市計畫內之全部土地而言（最高法
      院93年度台上字第1718號判決意旨參照）。而上開條文固
      係針對城市地方房屋所訂定之標準，但其以不超過土地申
      報地價年息10％為上限，係限制租金之最高額，舉重以明
      輕，相較之下，經濟效益不如城市地方之非城市地方基地
      之租賃，其租金標準亦應參照上開計算基礎，不得超過土
      地申報價額年息10％。
　　⒉經查，被告無權占有系爭土地，自獲有相當於租金之不當
      得利，且致原告受有損害，則原告依不當得利之法律關係
      ，請求被告給付相當於租金之不當得利，於法有據。
　　⒊系爭建物、花台分別占有系爭土地47.41平方公尺、4.19平
      方公尺，合計51.6平方公尺，已如前述。又系爭花台與系
      爭建物相連，有本院勘驗筆錄及現場照片、南投地政事務
      所111年1月13日字013300號土地複丈成果圖可憑（本院卷
      第159-178、207頁），應認系爭花台屬系爭建物之一部分
      。系爭土地之之使用分區為鄉村區，使用地類別為乙種建
      築用地，並非都市計畫地區土地；107年迄今之歷年申報
      地價均為每平方公尺384元，有系爭土地登記第一類謄本
      、地價謄本可參（本院卷第81、91、259頁）。系爭土地
      距離松嶺市區之車程約6分鐘，附近多為住宅；系爭建物
      之現況為「名間鄉三崙社區活動中心」，係供三崙村村長
      辦公，三崙社區居民活動等公益目的使用，有本院勘驗筆
      錄及現場照片可參（本院卷第159-178頁），是本院參酌
      系爭土地之位置、工商業繁榮之程度、被告利用系爭土地
      之經濟價值及所受利益，認系爭土地以前開申報地價6％計
      算為適當。依此標準計算結果，另參起訴狀繕本於110年1
      月20日送達被告，有本院送達證書可參（本院卷第39頁）
      ，是原告得請求被告給付起訴狀繕本送達之日（110年1月
      20日）起回溯自108年8月19日之相當於租金之不當得利為
      1,694元（計算式參見附表一），及自110年1月21日起至
      返還系爭土地之日止，按月給付如附表二所示之金額（計
      算式參見附表二）。從而，本件原告起訴請求被告給付1,
      694元，及按月給付99元，自屬有據。逾此部分之請求，
      則屬無據。
　　⒋至於被告辯稱：被告願承租系爭建物、花台之占用部分，
      以代拆除系爭建物、花台等語。惟被告以系爭建物、花台
      無權占用系爭土地，本應給付相當於租金之不當得利。況
      且，原告並未同意被告承租系爭土地，是被告此部分抗辯
      ，並不可採。
　　㈣按給付有確定期限者，債務人自期限屆滿時起，負遲延責
      任。給付無確定期限者，債務人於債權人得請求給付時，
      經其催告而未為給付，自受催告時起，負遲延責任。其經
      債權人起訴而送達訴狀，或依督促程式送達支付命令，或
      為其他相類之行為者，與催告有同一之效力（民法第229
      條第1、2項）。又遲延之債務，以支付金錢為標的者，債
      權人得請求依法定利率計算之遲延利息。但約定利率較高
      者，仍從其約定利率。應付利息之債務，其利率未經約定
      ，亦無法律可據者，週年利率為5％（民法第233條第1項、
      第203條）。本件原告對被告之不當得利債權，核屬無確
      定期限之給付，既經原告起訴而送達起訴狀繕本與被告，
      被告迄未給付，自應負遲延責任。是原告請求被告給付自
      起訴狀繕本送達翌日（110年1月21日）起，按週年利率5％
      計算之法定遲延利息，核屬有據，亦應准許。
五、綜上所述，原告依民法第767條第1項前段、中段、第179條
    規定，請求被告將系爭建物、花台拆除，將系爭土地返還原
    告，及請求被告給付1,694元，並自110年1月21日起至清償
    日止按週年利率百分之5計算之利息，暨自110年1月21日起
    至返還系爭土地之日止，按月給付99元，為有理由，應予准
    許。逾此範圍之請求，為無理由，應予駁回。
六、本件係依民事訴訟法第427條第1項訴訟適用簡易程序所為被
    告敗訴之判決，依同法第389條第1項第3款規定，應依職權
    宣告假執行。又原告雖於起訴狀表示願供擔保請准宣告假執
    行等語，惟此不過係促請本院依職權為假執行之宣告，並非
    假執行之聲請，不另為准駁之諭知。至原告敗訴部分之訴既
    經駁回，其假執行之聲請失所依據，併予駁回。
七、本件事證已臻明確，兩造其餘攻防方法及所提證據，經本院
    斟酌後，核與判決結果不生影響，爰不予逐一論駁，併此敘
    明。　　
八、訴訟費用負擔之依據：民事訴訟法第79條。本件原告敗訴部
    分，係請求相當於租金之不當得利數額，超過本院所認定之
    數額，惟此部分以一訴附帶請求者，依民事訴訟法第77條之
    2第2項規定，不併算其價額，是此部分原告既無需繳納裁判
    費，就其敗訴部分，亦無庸負擔裁判費，併此敘明。　　
中　　華　　民　　國　　111 　年　　5 　　月　　30　　日
                  南投簡易庭  法  官  鄭煜霖
附表一：計算式：該年度申報地價6％占有面積365該年度占
有天數（元以下四捨五入）
地號 占有期間 （民國） 該年度申報地價（新臺幣） 不當得利之金額 （新臺幣） 1022 108年8月19日至108年12月31日 384 440  109年1月1日至109年12月31日 384 1,189  110年1月1日至110年1月20日 384 65 總額   1,694 
附表二：計算式：該年度申報地價6％占有面積12（元以下四
捨五入）
地號 占有期間 （民國） 該年度申報地價（新臺幣） 按月給付之不當得利之金額（新臺幣） 1022 110年1月21日起至110年12月31日 384 99  111年1月1日起至返還系爭土地之日 384 99 

以上為正本係照原本作成。
如不服本判決，應於送達後20日內，向本院提出上訴狀並表明上
訴理由，如於本判決宣示後送達前提起上訴者，應於判決送達後
20日內補提上訴理由書（須附繕本）。
中　　華　　民　　國　　111 　年　　5 　　月　　30　　日
　　　　　　　　　　　　　　　書記官  洪妍汝